臺灣臺中地方法院刑事判決　　　　　　　 96年度易字第328號
公　訴　人　臺灣臺中地方法院檢察署檢察官
被　　　告　丙○○
選任辯護人　張欽昌　律師
上列被告因傷害案件，經檢察官提起公訴（95年度偵字第28141
號），本院判決如下：
    主    文
丙○○犯過失傷害罪，處有期徒刑月，如易科罰金，以新臺幣
壹仟元折算壹日。
    犯罪事實
一、丙○○於民國（下同）95年11月16日下午4時許，駕駛車牌
    號碼6L-9282號賓士廠牌SMART自用小客車，沿臺中市市○路
    右側快車道，由西往東方向行駛至文心路口，欲右轉文心路
    往公益路方向行駛時，適甲○○騎乘車牌號碼P9W-191號重
    型機車，亦沿市○路○○道，由西往東方向直行欲穿越文心
    路往大墩十七街行駛時，與丙○○發生爭道糾紛，甲○○因
    不滿丙○○係轉彎車未讓直行車先行，且認為丙○○如欲右
    轉應行駛慢車道，惟其竟自快車道逕行右轉，致雙方車輛發
    生輕微擦撞，又見丙○○未停車下車查看即逕行右轉文心路
    離去，甲○○為向丙○○表示內心不滿之意，乃騎乘上開重
    型機車尾隨丙○○所駕駛之自用小客車後方，追逐至文心路
    與文心一路口時，在文心路段快車道之第2車道上，騎乘上
    開重型機車自後加速騎至丙○○駕駛座旁（即該自用小客車
    左側車門處），以右手猛力拍打丙○○上開自用小客車左側
    後視鏡2下後，欲加速超越丙○○之自用小客車離去時，因
    機車之車身失去平衡，偏向丙○○之自用小客車左側前方行
    駛，遂遭丙○○所駕駛之自用小客車之左前車頭撞擊其重型
    機車之車尾，致甲○○人車倒臥在丙○○所駕駛之自用小客
    車之左前方處；詎丙○○見甲○○已連同機車倒臥在其自用
    小客車之左前方處，已有踩煞車緊急停車之危急情事，其能
    注意竟疏於注意，未立即踩煞車，逕向右側偏駛後再踩煞車
    ，致推撞甲○○之上開重型機車，於地面留有長約17.1公尺
    之刮地痕後，該自用小客車始完全煞停，其間甲○○亦賣力
    地掙脫該重型機車之倒壓後脫離，惟其仍受有右側橈骨骨折
    、左肘、雙下肢多處挫傷等傷害。
二、案經甲○○訴由臺灣臺中地方法院檢察署檢察官偵查起訴。
    理    由
一、訊據被告丙○○對於其所駕駛之自用小客車與告訴人甲○○
    所騎乘之機車，在上揭時、地，發生碰撞，並致告訴人受有
    右側橈骨骨折、左肘、雙下肢多處挫傷等傷害之事實坦承不
    諱，惟否認有任何犯罪行為，辯稱：伊在市政路口確有與告
    訴人發生爭道糾紛，但是伊確定當時並未與告訴人發生擦撞
    ，因為當時伊2人的速度幾乎都已經停下來了，而告訴人的
    機車前輪是在伊車子的右門正中間部分，伊沒有特別去理會
    ，所以又加油起步要右轉離開，當伊放掉煞車要加油離開時
    ，告訴人騎機車滑行，用機車的前輪頂住伊車子的右門，讓
    伊無法完成右轉，當時伊也沒有去理會，方向盤就往左打，
    以便離開告訴人的機車，繞過告訴人機車的前方，完成右轉
    ，後來右轉過去後，伊就沒有再去想這件事情，伊就與坐在
    右前座之女友乙○○討論吃飯地點，所以打算在前方左轉公
    益路，而當時伊開車在文心路上直行時，完全無預警地聽到
    左方被拍打的聲音，當時伊就被嚇到，告訴人拍完後，告訴
    人的機車靠伊車子很近，幾乎貼近伊車子的左前車頭後，告
    訴人的機車就倒下，是往伊車子的左外側倒下，當時伊就自
    然反應，將方向盤往右轉，想說先閃避告訴人，伊也有聽到
    機車刮地的聲音，但完全看不到告訴人的機車，後來才知道
    機車有勾住伊的車子，然後伊才立即煞車，伊並無故意傷害
    告訴人云云。
二、本院查：
（一）被告所駕駛之上開自用小客車與告訴人所騎乘之上開重型
      機車於同日本件傷害事故發生前數分鐘，曾於臺中市○○
      區市○路與文心路口處發生爭道糾紛，告訴人因而騎乘機
      車尾隨被告所駕車輛後方，並騎至被告車輛左側徒手拍打
      被告車輛之左側後視鏡2下，隨後未幾，告訴人所騎乘之
      機車即與被告所駕駛車輛之左前車頭發生碰撞，告訴人之
      人車傾倒於被告所駕駛車輛之左前下方，被告未立即煞停
      而向右偏駛，致機車在自用小客車之推進下，於地面留有
      長約17.1公尺之刮地痕，而告訴人則受有前開傷害等事實
      ，業據被告自白不諱，核與證人即告訴人及證人乙○○就
      此部分證述之情節相符，並有道路交通事故現場圖2紙、
      道路交通事故調查報告表（一）（二）、道路交通事故談
      話紀錄表3紙、現場照片12張及告訴人提出之林新醫院診
      斷證明書、中國醫藥大學附設醫院診斷證明書、長庚紀念
      醫院診斷證明書均影本各1張等附卷可稽。
（二）本件告訴及公訴意旨雖認被告有傷害之故意，惟被告是否
      具有傷害告訴人之故意，首應審究者為被告所駕駛之上開
      自用小客車與告訴人所騎乘之重型機車發生碰撞之事故，
      是否被告之故意行為所導致，然查：
    1.依告訴人於96年3月13日本院審理時證述：伊根據警方提
      供之現場照片判斷應係遭被告車輛之左前方車頭撞擊其機
      車後輪或排氣管等語（見本院96年3月13日審判筆錄第8、
      9頁）以觀，及參卷附告訴人機車倒臥被告自用小客車前
      方之照片所示（即臺灣臺中地方法院檢察署95年度偵字第
      28 141號偵查卷第24頁照片），可知告訴人之機車於事故
      發生後，既係左側機車車身貼地，機車車頭朝向外車道，
      則可推論告訴人機車遭撞擊之位置應係其機車後輪右側或
      機車右側之排氣管無誤，蓋依被告供述及告訴人指述，其
      2 人當時之車速僅時速30公里左右，速度相當緩慢，是2
      車撞擊力道應屬輕微，才不致使機車右側遭撞擊後，因強
      烈之反作用力使機車車身係右側傾倒，而僅是依撞擊力道
      直接之作用方向（意即：右側施力左側倒地、左側施力右
      側倒地），使機車車身左側傾倒貼地；況依2車之車損狀
      況判斷，告訴人機車後方及車身右側並無明顯之撞擊痕跡
      ，且被告車輛左前車頭處亦無因本次撞擊而凹陷之痕跡，
      此有卷附2車之現場照片（詳上開偵查卷第21、22、23頁
      之照片）可資參酌，堪認2車撞擊時之力道應屬輕微。
    2.雖告訴人於96年3月13日本院審理時證述：伊拍打被告車
      輛之左側後視鏡後便繼續直行，前方沒有車輛，且當下伊
      必須要直行，不然伊會碰到被告等語（見本院96年3月13
      日審判筆錄第11、13頁），惟依當時情況，告訴人既係騎
      乘機車靠近被告車輛後拍打被告車輛之左側後視鏡，則2
      車距離顯然非常靠近，而告訴人在拍打完被告車輛之左側
      後視鏡後，倘確如告訴人所述其認為已達到讓被告知悉被
      告前在市政路口時之駕駛行為不當之警示意味，而告訴人
      即打算加速離去，則在2車如此靠近的間距，且均在快車
      道上行駛中，依常情，告訴人要駛離，應會在加速時將機
      車向自己之左側偏駛以避免擦撞被告車輛之車身，惟依前
      述該機車倒臥被告車輛前方之情狀，其機車車頭係朝向外
      車道，意即在碰撞當下，告訴人之機車應有向右（即向被
      告車輛行進位置之方向）偏駛之情況，否則在告訴人機車
      無向右偏駛而係向前直行騎乘之狀態下，以被告車輛之左
      前車頭故意朝向告訴人機車後方車輪右側或機車右側之排
      氣管方向撞擊，告訴人之機車應無可能倒臥在被告車輛之
      前方處。
    3.又告訴人於96年3月13日本院審理時復證述：伊係以右手
      鬆開機車加油之把手，朝被告車輛之左側後視鏡拍打2下
      後，隨即握緊機車加油之把手，加油往前騎乘，隨後過約
      3、4秒後，即感覺機車後方被追撞等語（見本院96年3月
      13日審判筆錄第5、6頁），而公訴人亦以「告訴人於拍打
      被告車身後，即加速欲行超越，苟非被告亦自後加速欲行
      追逐告訴人，其自小客車又豈有與告訴人上開重機車發生
      碰撞之理？」等語，推論被告係自後方加速追撞告訴人之
      機車；惟告訴人以右手拍打被告車輛之左側後視鏡2下時
      ，係鬆開機車加油之把手，在拍打完畢後始再以右手握緊
      機車加油之把手，並為瞬間加速行駛之動作，而在告訴人
      為瞬間加速之舉動至其遭被告車輛碰撞之期間，據告訴人
      所述既僅有短暫3、4秒之時間，則告訴人所為瞬間加速往
      前駛離之速度，是否足以使其機車與被告車輛產生不至於
      碰撞之距離，實有可疑；另辯護人辯稱：「告訴人以其控
      制機車油門之右手連續拍打被告車輛後視鏡數下，已難期
      待告訴人能穩控機車，而其機車車速因拍打過程未能持續
      加速油門而減速，亦屬當然，則告訴人何有可能如其所稱
      般在拍打後2秒時間即瞬間加速，而完成超越持續前行之
      被告車輛之行為」等語，亦非無道理；況，如前所述，告
      訴人之機車既有向右偏駛之情況，且其機車遭被告車輛碰
      撞之力道亦屬輕微，則依合理推論，告訴人機車遭被告車
      輛碰撞之當下，應係告訴人伸回右手要緊握加油之機車把
      手時，因車身已有向右偏駛之不平衡狀態，而告訴人又急
      欲加速駛離，故在機車車身向右傾斜之情況下加油加速，
      暨其加速行為所造成2車間之距離不大等狀況下，告訴人
      之機車後方車輪右側或機車右側之排氣管始遭同向行駛之
      被告車輛之左前車頭撞擊。
    4.綜上所述，堪認被告應無故意自後方加速追撞告訴人機車
      以達傷害告訴人之犯行；而2車發生碰撞結果之原因，應
      可認定係告訴人騎乘機車在快車道上，因從事拍打被告車
      輛左側後視鏡之危險行為，致其機車失去平衡偏右（即偏
      向被告車輛行進位置之方向）行駛，又急速加速之情況下
      ，自行招致與後方之被告車輛發生碰撞之結果。
（三）又查，被告雖無故意傷害告訴人之犯行，惟被告於本院審
      理時自承：「告訴人拍完後照鏡後，他的機車更靠近我的
      車子，他機車的把手，雖然已經超越我車子的車頭，他的
      機車從車輪開始算，約3分之2的部分，幾乎靠著我左前輪
      的位置，他靠到我車子後，直接往左外側倒下，因為他靠
      到我車子的力道很輕我幾乎沒有感覺。」、「（問：告訴
      人的機車靠到你車子的力道很輕，你沒有感覺，你如何知
      道他的機車有靠到你的車子？）因為我的左前輪輪弧正上
      方有被東西勾到的痕跡，我有聽到小小的車門碰車門的聲
      音，我是覺得告訴人一手握著手把失去平衡，才會往我的
      左前車頭靠近。」、「（問：告訴人的機車倒地後，你有
      無感覺到你車子有卡住東西？）有。」、「（問：既然你
      有感覺到你車子有卡住東西，為何你的車子還繼續往右偏
      行？）我第一直覺是要將車子往右閃避告訴人，但是在行
      進中，有發現我的車子跟告訴人的機車有卡住，我就立刻
      煞車。」等語（見本院96年3月13日審判筆錄第24、25頁
      ），另參酌卷附道路交通事故現場圖（見前開偵查卷第12
      頁）所示，事故現場留有長約17.1公尺之刮地痕等情以觀
      ，足見被告在2車發生碰撞之當下，並無隨即採取煞停之
      駕駛動作；而被告既有看到其車輛之左前車頭與告訴人之
      機車發生碰撞，且告訴人之人車隨即傾倒在其車輛前方，
      並感覺其車子下方有卡住東西，斯時，被告倘有立即採取
      煞停之動作，則告訴人所受之傷害應可減至最輕，然被告
      竟反於一般駕駛人遇相同情況所應採取急煞之車輛操作行
      為，而選擇繼續讓其車輛向右偏駛，因而將已傾倒在地之
      告訴人機車往前推行，終至被告發現2車卡住，始採行煞
      車之駕駛動作，其未即時採取煞停，以防止危害繼續擴大
      ，有不當操作車輛之駕駛過失行為，實堪認定；至被告辯
      稱：伊係向右閃避，以求不輾及向左倒之告訴人人車等語
      ，固可為其無故意傷害告訴人之有利辯解，惟仍無可解免
      其不當操作車輛之駕駛過失犯行。
（四）再查，被告在發現告訴人機車因碰撞而傾倒時，已有踩煞
      車緊急停車之危急情事發生，其能注意如未立即煞停，可
      能使告訴人之傷害擴大，竟疏於注意，未立即踩煞車將車
      輛煞停，而逕向右側偏駛後再踩煞車，致地面留有17.1公
      尺之刮地痕，參以告訴人於96年3月13日本院審理時證述
      ：伊左肘、雙下肢多處挫傷係伊落地後，掙脫爬行時所造
      成的等語（見本院96年3月13日審判筆錄第7頁），被告對
      此情形顯能注意，而未注意，而有駕駛操作上之過失行為
      ，致告訴人傷害擴大之結果，是被告此過失之駕車行為，
      與告訴人傷害擴大之結果間，顯有相當因果關係。至告訴
      人雖以：伊受傷後，左下肢腫脹一直未見好轉，乃於95年
      11月16日至同年月19日在台中林新醫院住院治療，95年12
      月25日又至中國醫藥大學附設醫院門診治療，始發現告訴
      人係「外傷性左下肢深部靜脈栓塞」，乃開始注射抗凝血
      劑。96年1月3日告訴人轉到林口長庚醫院急診，醫師認為
      隨時有生命危險，要求告訴人馬上住院，直至96年1月18
      日始出院。除住院期間一直注射抗凝血劑，以防止血液栓
      塞外，出院後仍必需繼續吃抗凝血藥丸。注射抗凝血劑與
      吃藥丸，作用均在於減緩血液凝固時間，避免血栓惡化。
      依醫師所囑，必需先吃半年藥丸，如果未能治癒，則必需
      一直吃，將來是否會痊癒，無法預料。但告訴人必需一輩
      子穿彈性襪，且因為隨時可能發生血栓，因此必需隨時有
      人在旁照顧，以防發生血栓時可以叫救護車急救，否則會
      因此喪命。在飲食方面，也必需注意維他命Ｋ攝取量減至
      最低，深綠色蔬菜及茶類，因為會影響抗凝血效果，因此
      均不能攝取。且告訴人右手手腕，因為軟骨裂開，日後是
      否能痊癒，亦不可知，若1年內無法治癒，將會開出殘廢
      診斷書；認其所受傷害應屬重傷害云云；然本院依檢察官
      聲請向財團法人長庚紀念醫院林口分院函詢告訴人之傷勢
      是否已達刑法第10條第4項所稱重傷之程度，及該傷害結
      果是否因本件傷害行為所導致等問題，經該院函覆結果認
      ：「茅君於96年1月3日至本院急診、住院就醫時，主訴左
      下肢持續腫脹，診斷為左下肢深度靜脈栓塞，給予藥物注
      射治療，病患住院至96年1月18日出院，出院後需持續口
      服藥物且追蹤治療至少半年以上。因下肢外傷是造成下肢
      靜脈栓塞的病因之一，故研判病患之傷勢與臺灣臺中地方
      法院檢察署檢察官95年度偵字第28141號起訴書中所述之
      傷害行為在醫學上應有直接關係，另病患下肢靜脈栓塞經
      治療後之效果尚待觀察，目前看來雖尚未完全緩解，但亦
      未嚴重影響其行走功能，未達刑法所定之重傷害程度。」
      等語，是告訴人所受傷害，應尚未達重傷害之程度；又本
      院函詢內容中已敘明刑法第10條第4項所列各款構成重傷
      之情形，供該醫院為判斷之基準，故檢察官再聲請函詢已
      否達重大不治或難治之重傷害程度，係重覆調查，無再行
      函查之必要，併此敘明。
（五）綜合上述，被告所辯，其行為不構成犯罪云云，難以採納
      ，本件事證明確，被告過失傷害犯行堪以認定。
三、核被告所為，係犯刑法第284條第1項前段之過失傷害罪。按
    刑事訴訟法第300條所定科刑之判決，得就起訴之犯罪事實
    ，變更檢察官所引應適用之法條，係指法院於不妨害事實同
    一之範圍內，得自由認定事實適用法律而言。至事實是否同
    一，應以檢察官請求確定其具有侵害性之基本社會事實是否
    同一為準，而基本事實是否同一，則應視訴之目的及侵害性
    行為之內容是否同一而定。本件檢察官起訴之犯罪事實係認
    被告犯刑法第277條第1項之故意傷害罪，依前開之說明，其
    起訴法條尚有未洽，然被告犯罪事實，已均敘明於起訴書中
    ，其基本犯罪事實相同，本院依法變更檢察官所引用之法條
    。爰審酌本件事故之起端係告訴人因先前在臺中市○○區市
    ○路口之爭道糾紛，心生不滿，故騎乘機車尾隨被告所駕車
    輛後方，其違反交通規則騎乘機車在文心路之快車道上，又
    靠近被告車輛並拍打被告車輛之後視鏡，已足危及雙方之交
    通行車安全，且本件告訴人之人車傾倒應係告訴人騎乘機車
    失去平衡所致，雖被告未及時踩煞車，而有不當駕駛車輛之
    過失行為，惟其犯罪情節非重，過失程度亦為輕微，暨被告
    因告訴人求償過鉅致未能與告訴人達成和解，及其事後猶矢
    口否認過失犯行之態度等一切情狀，量處如主文所示之刑，
    並諭知易科罰金之折算標準，以示懲儆。
四、另被告聲請勘驗告訴人之機車卡在被告之SMART自用小客車
    下時，被告坐在駕駛座上根本看不到等情，以證明被告未立
    即煞車，而選擇右偏行駛，並非基於傷害故意而為；惟本院
    認本件認定被告有駕駛操作上之過失行為，係以被告已有看
    到其車輛之左前車頭與告訴人之機車發生碰撞，且告訴人之
    人車隨即傾倒在其車輛前方，被告並有感覺其車子下方有卡
    住東西，則被告即應立即採取煞停之駕駛行為，縱被告當時
    在駕駛座上無法看見告訴人機車卡在其自用小客車下方，亦
    與本件認定被告有上開過失行為無涉，故此部分證據調查之
    聲請，與本案之待證事實無關聯性，認無必要，附此敘明。
據上論斷，應依刑事訴訟法第299條第1項前段、第300條，刑法
第284條第1項前段、第41條第1項前段，刑法施行法第1條之1第1
項、第2項前段，判決如主文。
中    華    民    國    96    年    3     月    27    日
                  刑事第十三庭  審判長  法  官  李秋娟
                                        法  官  黃裕仁
                                        法  官  許月馨
上正本證明與原本無異。
如不服本判決，應於送達後10日內向本院提出上訴狀（須附繕本
），上訴於臺灣高等法院臺中分院。
                                        書記官  黃美雲
中    華    民    國    96    年    3     月    27    日
附錄論罪科刑法條
中華民國刑法第284條
（過失傷害罪）
因過失傷害人者，處6月以下有期徒刑、拘役或5百元以下罰金，
致重傷者，處1年以下有期徒刑、拘役或5百元以下罰金。
從事業務之人，因業務上之過失傷害人者，處 1 年以下有期徒刑
、拘役或1 千元以下罰金，致重傷者，處 3 年以下有期徒刑、
 拘役或2千元以下罰金。
